【裁判字號】    90,台上,7509
【裁判日期】    901212
【裁判案由】    貪污
【裁判全文】
最高法院刑事判決                                九十年度台上字第七五○九號
    上  訴  人  甲○○
    選任辯護人  黃璿瑛律師
                劉祥墩律師
右上訴人因貪污案件，不服台灣高等法院中華民國九十年八月三日第二審更審判決（
九十年度上更(一)字第四四六號，起訴案號：台灣台北地方法院檢察署八十四年度偵字
第二○六八六號），提起上訴，本院判決如左：
    主  文
原判決撤銷，發回台灣高等法院。
    理  由
本件原判決認定上訴人甲○○原係台灣土地銀行台北分行（下稱土銀台北分行）徵信
調查員，負責徵信、查估等作業，為依據法令從事公務之人員。民國八十年五月七日
，前台灣省議會議員謝言信之秘書唐榮國，陪同彰化縣卸任縣議員施存星之同居女友
李莞茗至該分行申請新台幣（下同）一千三百萬元之貸款，唐榮國並出示名片，予以
關說。襄理王寶祥即在行員王光裕（已判決無罪確定）填製之洽談紀錄旁，以鉛筆註
記「林總經理轉省議員謝言信介辦」字樣後，於同月九日轉由上訴人辦理徵信。上訴
人明知李莞茗之年收入有限，且其所有坐落台北市○○街○段八十三之九號四樓不動
產價值約僅一千一百餘萬元，乃違背職務，不依正常程序查核徵信，而於當日製作「
信用（個人）調查報告」時，虛偽記載李莞茗之年收入約六百萬元，擔保品房地現值
二千一百萬元。又保證人粘火欽已無職業並因病住院，與李莞茗亦不相識，上訴人未
予徵信調查，逕於粘火欽「個人信用調查報告」上，記載「全年收入約三百萬元、支
出約一百七十萬元」、「現為冠美紙器有限公司業務經理」之不實事項，誤導該分行
放款審議小組相信李莞茗有償債能力並有相當之擔保，於同月十日核准擔保貸款一千
一百萬元及信用貸款二百萬元，間接圖利李莞茗。李莞茗取得貸款後，僅繳納一期之
本息即不再繳付，致土銀台北分行蒙受重大損失等情。因而撤銷第一審關於上訴人無
罪部分之判決，改判論處上訴人依據法令從事公務之人員，對於主管之事務，間接圖
利罪刑。固非無見。
惟查：(一)本件行為時戡亂時期貪污治罪條例第六條第三款之圖利罪，以行為人有為自
己或第三人圖取不法利益之犯意，而表現於行為，始克相當。有無此項犯意存在，應
依證據認定之，不得僅以公務員失當行為之結果，使他人得利，遽予推定其有圖利之
犯意。原判決認定上訴人不依正常程序查核相關資料，逕於李莞茗及其連帶保證人粘
火欽之「信用（個人）調查報告」為不實之登載，使該銀行放款審議小組誤信李莞茗
有償債能力，核准擔保貸款及信用貸款共一千三百萬元，間接圖利李莞茗等情。但對
於上訴人主觀上有無圖利李莞茗之犯意，則未明白認定，並敘明其憑以認定之證據及
理由，已有可議；而就上訴人圖利李莞茗之金額若干？李莞茗貸得之一千三百萬元是
否全屬不法之利益？復未深入究明，詳加論列，自不足為判斷其適用法律正當與否之
依據。(二)原判決謂上訴人於李莞茗之「信用（個人）調查報告」記載全年收入約為六
百萬元，供擔保房地價值為二千一百萬元（見原判決第三面第十行至第十二行）。並
以土銀台北分行「放款押品加成市價查估審議紀錄表」記載本件供擔保房地之鄰近房
地市價為二千一百萬元，恰與上開調查報告所載供擔保之房地價值相同，益見土銀台
北分行係依上訴人徵信結果作為審核貸款之依據（見原判決第八面第十一行至第十四
行）。但經核土銀台北分行放款書類憑證保管卷（編號一五○一－三－九，見外放證
物袋）所附「放款押品加成市價查估審議紀錄表」除押品狀況欄第五項載明：「鄰近
市價：每坪約二十一萬元」外，餘無本件供擔保之房地及其鄰近房地價值均為二千一
百萬元之記載。是原判決理由之論敘，與卷內資料不盡相符，難謂無證據上理由矛盾
之違誤。再，李莞茗之「信用（個人）調查報告」僅泛載本件供擔保房地之現值為二
千一百萬元（見土銀徵信資料卷）。惟「放款調查報告及授信審核書（甲）」擔保品
明細內就本件供擔保之房地價值，則詳列其估價之計算方式，並據此計算查估值為一
千一百三十三萬七千元；而「放款審議紀錄表」審議意見二亦載：「押品所在交通方
便地點尚佳，徵為押品適當，全案押品查定價格為一千一百三十二萬八千元，擬以加
強擔保方式核貸新台幣一千一百萬元正」（均見同上放款書類憑證保管卷），與「信
用（個人）調查報告」所載現值不同。又依「放款調查報告及授信審核書（甲）」及
「放款審議紀錄表」記載，本件貸款之連帶保證人尚有黃英文，非僅粘火欽一人；黃
英文並簽有授信約定書，復與李莞茗、粘火欽共同簽發面額二百萬元之本票予土銀為
憑（見放款書類憑證保管卷，編號0000－00－0）。原判決理由內亦認李莞茗
之年所得為三百四十一萬六千三百九十三元（見原判決第五面第十六行至第六面第二
行），似非事實欄所謂之「年收入有限」。從而李莞茗提供擔保之房地價值，何以會
有不同之查估資料？本件貸款金額之審議，究竟以何者為依據？倘依「放款調查報告
及授信審核書（甲）」及「放款審議紀錄表」記載之查估價值為據，且李莞茗確有上
開金額之年所得，是否足以影響原來貸款金額之決定？即非無疑。此與判斷上訴人有
無圖利李莞茗之犯意攸關，自應詳細調查，釐清疑竇，始足以發現真實。上訴意旨指
摘原判決違背法令，尚非全無理由，應認仍有撤銷發回更審之原因。關於上訴人登載
不實公文書部分，基於審判不可分原則，應併予發回。又貪污治罪條例第六條第一項
第四款（即戡亂時期貪污治罪條例第六條第三款）之圖利罪，復於九十年十一月七日
修正公布；案經發回，倘認上訴人仍成立犯罪，宜注意新舊法之比較適用。
據上論結，應依刑事訴訟法第三百九十七條、第四百零一條，判決如主文。
中      華      民      國     九十     年     十二     月     十二     日
                              最高法院刑事第五庭
                                  審判長法官  紀  俊  乾
                                        法官  黃  正  興
                                        法官  劉  介  民
                                        法官  陳  東  誥
                                        法官  張  春  福
      右正本證明與原本無異
                                              書  記  官
中      華      民      國     九十     年     十二     月     十四     日


司法院資訊處製作；財團法人民間司法改革基金會備份。
